【裁判字號】    88,訴,1331
【裁判日期】    890804
【裁判案由】    侵權行為損害賠償
【裁判全文】
臺灣臺南地方法院民事判決  八十八年度訴字第一三三一號
    原      告  丙○○
    訴訟代理人  鄧國璽律師
    被      告  遠東企業行即乙○○  住台南縣永康市○○路二三五巷三弄十二號
    法定代理人  乙○○        .
    被      告  松山實業社即甲○○  住台南市○○路○段一七九巷四十號
    法定代理人  甲○○        .
    共      同
    訴訟代理人  盧俊誠律師
右當事人間請求侵權行為損害賠償事件，本院判決如左：
    主    文
原告之訴及其假執行之聲請均駁回。
訴訟費用由原告負擔。
    事    實
甲、原告方面：
一、聲明：求為判決：
    （一）被告等應連帶給付原告新台幣（下同）三百萬元及自訴狀繕本送達翌日起
          至清償日止，按年利率百分之五計算之利息。
    （二）願供擔保准予宣告假執行。
二、陳述：
    （一）緣「衛浴設備供水用連接管之結構改良」係原告經經濟部中央標準局審定
          ，並發給新型第九五八九八號專利證書在案，且該「衛浴設備供水用連接
          管之結構改良」專利產品，因結構特殊，功能極具實用價值，並經原告致
          力推廣，目前已在市場上普獲消費者採用；詎料，被告松山實業社代表人
          王福星未經專利權人同意，擅自仿製首揭之專利權產品，並以較低之價格
          交由被告遠東企業行代表人乙○○販售圖利，核被告二人之行為已分別觸
          犯專利法第一百二十五條：「未經專利權人同意製造該物品，致侵害其專
          利權者‧‧‧」及同法第一百二十八條：「明知為未經新型專利權人同意
          所製造之物品而販賣‧‧‧」之規定
    （二）次查原告於取得前開專利權，並於市場發現仿冒品後，即於民國（下同）
          八十五年四月三十日向位於嘉義市○○路一二０之一號大山五金行購得標
          示有「美威牌」之『ＳＴ軟管』仿冒品，並於查訪後得知該仿冒品為被告
          松山實業王福星所製造，以低價交由另一被告遠東企業乙○○打上「美威
          牌」商標公開販售圖利。原告為求慎重，乃於八十五年五月十三日於被告
          乙○○所經營之遠東企業行購得系爭仿品，並委由專利代理人進行相關產
          品之鑑定比對，且於八十五年五月十七日以高雄西甲郵局存證信函第六八
          三號函文被告，請求被告乙○○停止侵權行為，唯被告不但言詞推諉意圖
          卸責，並質疑原告依法取得之專利權益，且語出恫嚇，此舉顯已罔顧律法
          ，難為法容。為此，原告於八十五年六月二十一日依法提出告訴，並經鈞
          院以八十八年度易更字第四號判決處刑在案。嗣雖經台灣高等法院台南分
          院刑事庭以原判決認被告王福星所係為係犯專利法第一百二十五條之未經
          新型專利權人同意製造該物品罪，洵有違誤云云等語，而予撤銷改判，惟
          被告二人連續明知為未經新型專利權人同意製造之物品而販賣之行為，仍
          觸犯專利法第一百二十八條之規定事證明確，並經台灣高等法院台南分院
          刑事庭判決確定，先為敘明。
    （三）依刑事訴訟法第四百八十七條規定：「因犯罪而受損害之人於刑事訴訟程
          序得附帶提起民事訴訟‧‧‧」，惟被告二人之犯行已分別觸犯專利法第
          一百二十五條及第一百二十八條之規定，且依該法第一百零五條準用第八
          十九條損害賠償第一項第一款之但書規定「但不能提供證據方法以證明其
          損害時，新型專利權人得就其實施專利權所可獲得之利益，減除受害後實
          施用一專利權所得之利益，以其差額為所受損害」。經查原告依前揭計算
          所得之差額損害計：自八十五年四月發現遭侵權後，銷售量銳減，損害至
          今已達一百五十萬元，且查被告判刑後仍於市面以低價販售圖利，打擊原
          告產品，原告之產品已跡近無法生存，被告等侵權行為顯屬故意，爰依民
          法第一百八十四條及同法第一百八十五條之相關規定，被告二人應負連帶
          損害賠償責任，為此提起本訴，請求鈞院依上述侵害情節，酌定最高二倍
          之損害額即三百萬元，以平原告之損失，並懲治被告二人之犯行。
三、被告答辯後之陳述：
    （一）雖被告辯稱：原告雖主張被告等侵害其新型專利，然自其由八十五年提出
          刑事案件告訴迄今，就其所提出之專利物品或其包裝上，從未有任何專利
          字號之標示，則依前開專利法第八十二條之規定，本件原告之請求，顯屬
          依法無據云云。然查，被告上揭之答辯，對於專利法第八十二條之規定，
          顯有認定違誤之處，蓋：
      １、縱原告提出之專利物品上，未有任何專利字號之標示，惟原告為使客戶瞭
          解安裝說明、產品性能、產品專利字號，其均在商家產品販售櫃附吊廣告
          說明文書，供客戶參酌取閱，故原告之「千鋒版大流量水管」已足使一般
          大眾明確確認知乃屬取得新型專利第０九五八九八號之專利物品，本件自
          無專利法第八十二條第一項之質點存在。
      ２、再者，專利法第八十二條規定已於八十六年修正，增修第二項但書：「侵
          權人明知或有事實足證其可而知為專利物品者，不在此限」。遽此，縱原
          告提出之專利物品上，未有任何專利字號之標示，惟依右揭法條增修意旨
          ，只要被告二人明知原告所有之「千鋒版大流量水管」係已取得新型第０
          九五八九八號之專利物品者，原告之侵權行為請求，乃依法有據。查，被
          告二人侵害之行為，除原告曾於八十五年間以高雄西甲郵局存證信函分別
          向被告乙○○為排除侵權通知外，被告乙○○個人亦曾於八十五年十二月
          二十六日就原告之專利物品向經濟部中央標準局舉發，是被告乙○○對於
          系爭專利物品業已取得新型專利第０九五八九八號之事實，顯早已明知。
          復究迄於八十五年四月間直至八十八年底被告二人侵害專利販售之行為，
          仍依續存在，此有原告自八十五年四月至八十八年八月六日陸續購買被告
          二人製作販售之物品收據可證。稽此，被告二人明知其行為是以侵害原告
          專利，而有意使其發生之故意，至臻明確，自不贅言。
    （二）關於被告辯稱：原告於起訴狀中明確載明被告係於八十四年七月開始侵害
          專利權，且依其提出之損害之計算表中，其受損月亦自八十四年八月起算
          ，則顯然原告自八十四年七月即知曉損害及賠償義務人‧‧‧其請求權亦
          早已罹於時效云云等語，乃斷章取義之舉，不足採信，蓋：
      １、「八十四年七月」之時間點，乃係經由被告乙○○之坦承，原告方才知悉
          ：被告乙○○於八十六年二月二十一日偵訊時坦承：「我是中盤商，‧‧
          ‧是王福星組裝的，我只是買來貼自己註冊商標而販賣，約一年前是八十
          四年七月開始，最後一次是接到丙○○寄存證信函給我時，就停止買賣，
          是八十五年五月間云云」等語（詳八十六年二月二十一日偵訊筆錄）。是
          經由上開被告之坦承，原告方才「知悉」被告侵害行為之始點，竟早於「
          八十四年七月」即開始。由於此時間點，與原告通常可獲得利益逐減之時
          間無所出入。稽此，原告於八十六年二月二十一日知悉真相後，則依被告
          所坦承之侵害行為時間點「八十四年七月」，作為己所失利益之計算始點
          ，並無啟人疑竇之處。
      ２、原告己身知悉被告侵害之時間，乃「八十五年五月間」：
          此等情事，詳原告於起訴狀第二項所述「‧‧‧民國八十五年四月三十日
          向位嘉義市○○路一二０之一號大山五行購得標示有「美威牌」之「ＳＴ
          軟管」仿冒品，並於查訪後得知該仿冒品為被告松山實業王福星所製造，
          以低價交由另一被告遠東企乙○○打上「美威牌」商標公開販售圖利，原
          告為求慎重於八十五年五月十三日於被告乙○○所經營之遠東企業行購得
          系爭仿品‧‧‧且於八十五年五月十七日以高雄西甲郵局存證信函第六八
          三號函文被告‧‧‧」之內容可循。准此，本訟之請求權，根本無罹於時
          效之質點存在，被告所辯，要無足取！
    （三）關於被告辯謂：原告此項廣告說明文書，並未於刑事偵查及鈞院審理中提
          出云云等語，顯認知錯誤：
          蓋此註有專利字號之產品廣告說明文書，原告早於八十六年三月三日偵訊
          時庭呈檢署審酌一二，此詳八十六年三月三日偵訊筆錄內容足明，是被告
          所辯，顯然無稽。
    （四）原告之請求，並無欠缺權利保護要件，應允准許：
      １、被告等確有侵害原告專利權之行為存在，且該侵害行為，亦經司法機關審
          定明確具違法性，是被告二人共同侵害行為與原告損害間具有相當之因果
          關係，實不容置疑。
      ２、原告供客戶取閱之「廣告說明文書」，屬系爭專利產品包裝上設計之一部
          ：
          茲專利物品「千鋒牌大流量水管」屬電器產品之元、組件，故該項專利水
          管，無論係品牌名稱、使用方法、安裝成果、產品性能等一切資訊來源，
          顯須依憑該「說明文書」之解晰，消費者方得全然瞭解，逕足以達到購買
          該項產品之目的，是該「廣告說明文書」與專利產品間，具相輔呈之作用
          ，自屬系爭專利產品包裝上設計之一部。由於該廣告說明文書已有專利字
          號之註明，縱專利物品上未具標示，然原告既藉以包裝上之設計方式加以
          註記，並足使消費大眾知悉系爭水管為專利物品，則原告之標示義務應已
          達到，故其所請求並無欠缺，實無庸置疑。
四、證據：提出台灣台南地方法院檢察署八十五年度偵字第六八八六號、八十六年度
          偵字第五二九八號起訴書影本一件、本院八十八年度易更字第四號及台灣
          高等法院八十八年度上易字第一三六八號判決影本一件、專利證書影本一
          件、專利公報一件、估價單影本二件、侵害鑑定報告書影本一件、照片三
          幀、存證信函影本一件、買賣憑證、損害計算表、銷貨憑證、廣告說明書
          正本一件、被告乙○○舉發書影本一件、買賣收據影本三紙、八十六年二
          月二十一日偵訊筆錄、同年三月三日偵訊筆錄及聲請傳訊證人李松山、許
          正德等人。
乙、被告方面：
一、聲明：求為判決：
    （一）如主文所示。
    （二）如受不利判決，願供擔保免為假執行。
二、陳述：
    （一）按「新型專利權人『應』在專利物品或其包裝上標示專利證書號數，並得
          要求被授權人或特許實施權人為之，其未附加標示者，不得請求損害賠償
          」，專利法第一０五條準用同法第八十二條定有明文，此為專利權人因權
          利受侵害請求損害賠償之強制規定。揆諸其立法意旨在於：因專利權之獲
          准，係由國家主管機關以公告方式為之，除非專業或相關人士，否則一般
          人甚難自專利公告中得知何人取得何種專利權，因此為保障交易安全，及
          避免不必要糾葛，乃特別課以專利權人必須於「專利物品」或「包裝上」
          標示專利證書號數之義務，並做為專利權人請求損害賠償之要件。查本件
          原告於刑事公訴人偵查時，業已自承其並未於「專利物品」或「包裝上」
          標示本件其所主張專利權之專利證書號數。則依前開專利法第八十二條之
          強制規定，本件原告之請求，顯已欠缺權利保護要件，難允准許。
    （二）次查，原告主張伊雖未於專利物品或包裝上標示專利證書號數，但其均在
          商家產品販賣售櫃附吊廣告說明文書，並提出廣告文書為據。惟查，前開
          專利法第八十二條特別列舉規定專利權人必須在「專利物品」或「包裝上
          」標示專利證書號數，而「廣告文書」並非「專利物品」或「包裝」，自
          難以此相列舉，以超越法律所定權利行使之要件。況且，原告此項廣告說
          明文書，並未於刑事偵查及鈞院審理中提出，而係此次準備書狀提出時始
          附上，則此文書顯亦係臨訟所制作，亦難為其損害主張之依據。
    （三）又按專利法固於民國八十六年五月七日修正，於第八十二條增加但書即「
          但侵權人明知，或有事實足證其可得而知為專利物品者，不在此限」之規
          定，惟此項但書規定，依同法第一三九條第二項規定，其施行日期由行政
          院定之。然行政院迄今均未就此條文之施行日期為訂定（蓋此條文必須我
          國加入ＷＴＯ貿易組織後始會施行）。乃原告不察，以前開專利法第八十
          二條但書規定為其主張，顯乏依據且適用法律有所違誤。
    （四）按關於侵權行為損害賠償請求權之消滅時效，應於請求權人知悉損害及賠
          償義務人時起算，非以知悉賠償義務人因侵權行為所構之犯罪行為經檢察
          官起訴或法院判決有罪為準（七十二年台上字第七三八號判例參照）。查
          依原告於起訴狀中明確載明被告等係於八十四年七月開始侵害其系爭專利
          權，且依其提出之損害之計算表中，其受損月亦自八十四年八月起算，則
          顯然原告自八十四年七月起即知曉損害及賠償業務人，然原告竟遲至八十
          六年九月份，始提出本件民事賠償請求，則揆諸民法第一九七條第一項之
          規定，其請求權亦早已罹於時效，原告自不得為此請求。
    （五）再按本件原告所據以提出損害計算之資料，完全係自己制作並無任何實際
          資料為佐證，例如其報稅資料等，是被告就原告提出有關損害計算文書之
          真正及內容均予以否認。
三、證據：提出刑事上訴狀影本一件、鑑定報告影本一件、吉藤幸朔著特訟法概說第
          四四二頁以下及美國專利法第二八七條規定影本各一件、專利法修法經過
          、謝銘洋等四人合著月旦出版「專利法解讀」第二一九頁等為證。
丙、本院依職權調閱台灣台南地方法院檢察署八十五年度偵字第六八八六號乙○○及
    八十六年度偵字第五二九八號王福星違反專利法偵、審全部刑事卷宗。
    理    由
一、本件原告起訴主張「衛浴設備供水用連接管之結構改良」係原告經經濟部中央標
    準局審定，並發給新型第九五八九八號專利證書在案；詎料被告松山實業社代表
    人王福星未經專利權人同意，擅自仿製首揭之專利權產品，並以較低之價格交由
    被告遠東企業行代表人乙○○販售圖利，核被告二人之行為已分別觸犯專利法第
    一百二十五條及同法第一百二十八條之規定。原告發現仿冒品後，即於八十五年
    四月三十日向位於嘉義市○○路一二０之一號大山五金行購得標示有「美威牌」
    之『ＳＴ軟管』仿冒品，並於查訪後得知該仿冒品為被告松山實業王福星所製造
    ，以低價交由另一被告遠東企業乙○○打上「美威牌」商標公開販售圖利；原告
    乃於八十五年五月十三日，於乙○○所經營之遠東企業行購得仿冒品，並委由專
    利代理人進行相關產品之鑑定比對，且於八十五年五月十七日以高雄西甲郵局存
    證信函第六八三號函文請求乙○○停止侵權行為，惟被告不但言詞推諉意圖卸責
    ，並質疑原告依法取得之專利權益，且語出恫嚇。為此，原告乃於八十五年六月
    二十一日依法提出告訴，並經台灣高等法院台南分院判處罪刑在案。被告二人連
    續明知為未經新型專利權人同意製造之物品而販賣之行為，原告爰依刑事訴訟法
    第四百八十七條規定及專利法第一百零五條準用第八十九條第一項第一款之但書
    規定，原告依前揭計算所得之差額損害自八十五年四月發現遭侵權後，銷售量銳
    減，損害至今已達一百五十萬元，併依民法第一百八十四條及同法第一百八十五
    條之規定，提起本訴，求為命被告連帶給付原告三百萬元及自訴狀繕本送達翌日
    起至清償日止按週年利率百分之五計算之利息暨供擔保為假執行之判決。
二、被告則以：「新型專利權人『應』在專利物品或其包裝上標示專利證書號數，並
    得要求被授權人或特許實施權人為之，其未附加標示者，不得請求損害賠償」，
    專利法第一０五條準用同法第八十二條定有明文，此為專利權人因權利受侵害請
    求損害賠償之強制規定。本件原告於刑事偵查程序中業已自承未於「專利物品」
    或「包裝上」標示本件專利權之專利證書號數，則依前開強制規定，本件原告之
    請求，顯已欠缺權利保護要件；又原告主張伊雖未於專利物品或包裝上標示專利
    證書號數，但均在商家產品販賣售櫃附吊廣告說明文書，並提出廣告文書為據；
    惟查，前開專利法第八十二條特別列舉規定專利權人必須在「專利物品」或「包
    裝上」標示專利證書號數，而「廣告文書」並非「專利物品」或「包裝」，自難
    以此相列舉，以超越法律所定權利行使之要件。雖專利法已於八十六年五月七日
    修正，於第八十二條增加但書即「但侵權人明知，或有事實足證其可得而知為專
    利物品者，不在此限」之規定，惟此項但書規定，依同法第一三九條第二項規定
    ，其施行日期由行政院定之；然行政院迄今均未就此條文之施行日期為訂定；蓋
    此條文須俟我國加入ＷＴＯ貿易組織後始將施行。原告不察，以前開專利法第八
    十二條但書規定為其主張，顯乏依據且適用法律有所違誤等語，資為抗辯。
三、查原告係「衛浴設備供水用連接管之結構改良」之新型專利權人，期間自八十三
    年十二月十一日至九十五年七月十四日止；被告松山實業社代表人王福星明知購
    入之仿冒品未經原告同意，竟連續購入仿冒品售予亦明知其事之被告遠東企業行
    代表人乙○○販售圖利，侵害原告之專利權，此有經濟部中央標準局專利證書、
    專利公報在卷可稽（參台灣台南地方法院檢察署八十五年度偵字第六八八六號乙
    ○○違反專利法第四至六頁），並經原告委託金屬工業研究發展中心鑑定被告所
    販售貼有「美威牌」商標之連接頭有侵害原告之上開專利權，有鑑定結果一件附
    卷足憑（參本院八十六年易字第四二四七號違反專利法刑事卷宗第一二０至第一
    二三頁），堪信為真實。
四、被告辯稱原告未在專利物品或其包裝上標示專利證書號數，依法不得請求損害賠
    償等語。按專利法先後於八十三年一月二十一日及八十六年五月七日修正公布，
    本件被告侵害專利權之行為發生於八十五年間，應適用八十三年一月二十一日修
    正公布之專利法；而八十三年一月二十一日修正公布之專利法第八十二條規定：
    「發明專利權人應在專利物品或其包裝上標示專利證書號數，並得要求被授權人
    或特許實施權人為之；其未附加標示者，不得請求損害賠償」，專利法第一０五
    條準用同法第八十二條定有明文。此為新型專利權人因權利受侵害請求損害賠償
    之強制規定。本件原告自認未於專利物品或包裝上標示專利證書號數之事實，而
    原告所主張在經銷商販賣現場附吊廣告說明文書供購買者取閱一節，縱或屬實，
    然廣告說明文書究與「專利物品」或「包裝」有別，此觀八十三年一月二十一日
    修正公布之專利法第八十三條第一項另就登載廣告設有限制規定自明，尚不得認
    原告已在銷售現場提供附吊廣告說明文書供人取閱，即認已依規定在專利物品或
    包裝上標示專利證書號數。是依前開規定，原告未依規定善盡專利證書號數標示
    之責，其因專利權被侵害而生之損害賠償請求權應已欠缺權利保護要件。
五、雖原告另主張伊均在經銷商販賣現場附吊廣告說明文書供購買者取閱，並提出廣
    告文書為據，認應適用專利法八十六年五月七日修正後於第八十二條所增設但書
    「但侵權人明知或有事實足證其可得而知為專利物品者，不在此限」之規定。惟
    按專利法固於八十六年五月七日修正公布，其中於第八十二條增設但書即「但侵
    權人明知，或有事實足證其可得而知為專利物品者，不在此限」之規定，但此項
    但書增設規定，依同法第一三九條第二項之規定：「……第八十二條、……第一
    百零五條……施行日期，由行政院定之」；然因我國尚未加入ＷＴＯ貿易組織，
    行政院迄今尚未訂定上開條文之施行日期。原告不察，以本件應有專利法八十六
    年五月七日修正後第八十二條但書規定之適用，應有誤會。
六、綜上所述，本件原告既未依八十三年一月二十一日修正公布之專利法第八十二條
    規定於專利物品或包裝上善盡專利證書號數標示之責，則依上開說明，自不得請
    求損害賠償。從而，原告依侵權行為之法律關係，提起本訴，尚非有據，應予駁
    回。原告之訴既無理由，則其假執行之聲請亦失所依附，應併予駁回。
七、本件事證已臻明確，兩造其餘陳述及所提證據，經審酌於判決之結果無影響，爰
    不一一論述。
八、結論：原告之訴為無理由，依民事訴訟法第七十八條，判決如主文。
中      華      民      國    八十九    年      八      月      四      日
                                臺灣臺南地方法院民事第三庭
~B法      官  謝靜慧
右為正本係照原本作成
如對本判決上訴，須於判決送達後廿日內向本院提出上訴狀
中      華      民      國    八十九    年      八      月      四      日
~B法院書記官  謝素嬿


司法院資訊處製作；財團法人民間司法改革基金會備份。
